【裁判字號】    97,重上更(一),3
【裁判日期】    970729
【裁判案由】    容忍通行及拆除障礙物
【裁判全文】
臺灣高等法院臺中分院民事判決  97年度重上更(一)字第3號
上  訴  人  丙○○
上  訴  人  甲○○
上  訴  人  乙○○
前列三人共同
訴訟代理人  許燦奎律師
            柯開運律師
被上訴人    丁○○
訴訟代理人  張繼準律師
複代理人    黃琪雅律師
上列當事人間請求容忍通行及拆除障礙物事件，上訴人對於中華
民國96年5月9日臺灣彰化地方法院94年度重訴字第72號第一審判
決提起上訴，經最高法院第一次發回更審，本院於民國97年7月
15日言詞辯論終結，判決如下：
    主  文
原判決廢棄。
確認上訴人甲○○就所有坐落彰化縣彰化市○○段946地號土地
、上訴人丙○○就所有坐落同段949地號土地、上訴人乙○○就
所有坐落同段950、953地號土地（業於95年3月3日合併登記為
950地號一筆）對於被上訴人所有如附圖所示坐落同段945之5地
號面積1093平方公尺之土地全部有通行權及對於該土地上下有安
設電線、水管、煤氣或電信管路之權利存在。
被上訴人應容忍並不得妨礙或阻撓上訴人等在前項土地為通行、
安設電線、水管、煤氣管或電信管路之行為。
第一、二審及發回前第三審訴訟費用由被上訴人負擔。
    事實及理由
壹、兩造之聲明：
一、上訴人上訴聲明：求為判決：
（一）原判決廢棄。
（二）確認上訴人甲○○就所有坐落彰化縣彰化市○○段946地
      號土地、上訴人丙○○就所有坐落同段949地號土地、上
      訴人乙○○就所有坐落同段950、953地號土地（業於95年
      3月3日合併登記為950地號一筆）對於被上訴人所有坐落
      同段945之5地號面積1093平方公尺之土地全部有通行權及
      對於該土地上下有安設電線、水管、煤氣或電信管路之權
      利存在。
（三）被上訴人應容忍並不得妨礙或阻撓上訴人等在前項土地為
      通行、安設電線、水管、煤氣管或電信管路之行為。
（四）第一、二審及發回前第三審訴訟費用由被上訴人負擔。
二、被上訴人答辯聲明：求為判決：
（一）上訴駁回。
（二）第二審及發回前第三審訴訟費用由上訴人負擔。
貳、兩造之陳述：
一、本件上訴人起訴主張：坐落彰化縣彰化市○○段946、949、
    950、953地號土地分別屬於上訴人甲○○、丙○○、乙○○
    單獨所有，上開土地原與公路並無適當道路相通，為袋地。
    後因被上訴人為配合延平自辦市地重劃會施工，於民國（下
    同）83年7月30日自願提供所有彰化縣彰化市○○段945-5地
    號土地（下稱系爭土地）供道路使用，且於86年間重劃完工
    後，移交作市區道路○路名延長路）。上訴人即以此道路為
    聯外道路，分別於87年及89年間向彰化縣政府申請核准建築
    執照在案，足見被上訴人所有系爭土地，係供公眾通行已久
    之道路，應認為有公用地役關係存在。詎被上訴人竟在系爭
    土地所鋪設之柏油路面刮除破壞，嚴重妨礙上訴人等及公眾
    之通行。爰依民法第786第l項、787條第l項之規定訴請：(一)
    確認上訴人對於被上訴人所有系爭土地（原判決誤載為如判
    決附圖一編號乙所示、面積560平方公尺）有通行權，並於
    上開土地上下有安設電線、水管、煤氣或其他筒管之權利。
    (二)被上訴人應容忍並不得妨礙或阻撓上訴人在前項土地為通
    行及安設電線、水管、煤氣管或其他筒管之行為。
二、上訴人上訴後補稱：
（一）被上訴人所有系爭945之5地號土地係依「擬定彰化市都市
      計畫（原文15學校用地變更為住宅區）」細部計畫案，經
      彰化市政府以84年9月12日彰府工都字第156513號公告實
      施，並依都市計畫樁測定及管理辦法第7條及47條規定以
      94年ll月21日彰府工都字第205724號函增訂公告區內都市
      計畫樁位成果與座標表。被上訴人確於83年間出具同意書
      ，同意提供系爭土地供做通道使用，並於同年ll月15日請
      求台灣台北地方法院公証人認証屬實。
（二）被上訴人既自願提供系爭土地供道路使用，以完成彰化市
      延平自辦市地重劃會施工，嗣已移交彰化市區
      路，命名為延平街。該路現供公眾使用，其所有權行使應
      受一定程度限制，當不能在彰化市延平自辦市地重劃完成
      後，再任意主張要收回系爭土地，否則即有違反誠信原則
      ，並有權利濫用之虞。況系爭945-5地號土地目前係屬道
      路，縱令與被上訴人之其餘訴外同地段945、944、945-7
      、955地號之土地有一分為二情況，亦屬被上訴人自行出
      具同意書所造成，並非出於任何人之強暴或脅迫，上訴人
      僅順勢對於被上訴人主張通行權及管線安設權，並無因上
      訴人行為而妨害被上訴人土地之完整性情況。
（三）上訴人甲○○已依彰化縣政府建設局87彰建管（建）字第
      貳零柒玖玖號建造執照，在系爭946號土地上建有三層樓
      房；上訴人丙○○則依87彰建管（建）字第貳零柒玖捌號
      建造執照，在同段949號土地上建有三層樓房；又訴外人
      瑞明開發建設有限公司（以下簡稱瑞明公司）依彰化縣政
      府88彰工管（建）字第貳陸肆陸壹號建造執照，在同段94
      6、949、950、953號土地上建有三層樓房20戶。而上訴人
      在系爭946、949、950、953地號土地建造樓房係依據被上
      訴人所有系爭945之5地號土地現有道路申請建造執照及使
      用執照。鈞院向彰化縣政府調取之上開建造執照與使用執
      照核發案卷，顯示全部卷內並無被上訴人出具有關945-5
      地號土地使用同意書；足證被上訴人所有945-5地號土地
      確於84年間即為「既有道路」，否則彰化縣政府不可能核
      發上訴人丙○○等3人所有949、946、950、953地號土地
      之建照執照；再佐以被上訴人於83年11月15日請求台灣台
      北地方法院公證人認證之同意書；足證證人張漢聰之關於
      「系爭土地為既有道路」「指定建築線一定要有通行道路
      才能指定建築線」之證言為實在。又因945-5地號土地為
      既有道路，上訴人等所有建物於興建時，始能指定建築線
      ，而非指定建築線在系爭945-5地號土地上。
（四）系爭945-5地號土地自從84年間起即供公眾通行迄今仍供
      公眾通行中，被上訴人無法廢止收回自用 (被上訴人迄
      今未舉證證明該道路依法可以廢止之事實)；且彰化縣彰
      化市戶政事務所業已就945- 5地號土地編為彰化市○○街
      ，被上訴人亦無法予以廢止；系爭945之5地號土地實質上
      既為道路，即不容被上訴人任意廢止。被上訴人若提供系
      爭945之5地號土地，一方面可解決上訴人所有949、946、
      950、953地號土地 (袋地)對外通行及安設管線等相關問
      題，使949、946、950、953地號土地能發揮其應有之經濟
      效益，同時亦符合民法第787條所定袋地通行權之要件。
      另一方面就被上訴人而言，系爭945之5地號土地既被編定
      為「延長街」，就該土地之現狀不須作任何變動，即可順
      勢提供上訴人等通行之用，對被上訴人並不致於增加其額
      外之負擔，可謂損害最小。此外，系爭945之5地號土地上
      已有台灣電力公司所豎立之電桿，地下則埋設有自來水公
      司之自來水管及其他公用管線，被上訴人無法任意移除，
      若善加利用，對被上訴人而言，顯然利多於弊。再者，上
      訴人所有949、946、950、953地號土地已建造5層樓房，
      除上訴人等人之外，尚有其他眾多之不特定人及大型車輛
      均以系爭945之5地號土地作為對外聯絡之主要通道，多年
      來皆習以為常，若貿然否定此項通行權關係之存在恐將
      衍生更多糾紛，顯非所宜。
（五）被上訴人雖抗辯稱：其願提供所有945-7地號土地給上訴
      人等行使通行權之用云云。然查，該945-7地號土地，非
      現有道路，且另須經由國有之同段687-16號土地，始能連
      絡彰化市○○路；又945-7地號土地與687 -16地號土地現
      狀為斜坡草地，均緊鄰水溝 (941地號土地)，與上訴人甲
      ○○所有彰化市○○段946地號土地間隔處落差達3米之多
      ，業經鈞院勘驗明確。斟酌945-7地號土地與946地號土地
      之位置、地勢及面積，顯見重新在945-7地號土地開路，
      具有相當之高難度，該945-7地號土地實不適宜通行；應
      認被上訴人縱令願提供945-7地號土地，尚不敷上訴人所
      有949、946、950、953地號土地 (袋地)之基本要求，自
      不得謂被上訴人如提供其所有945-7地號土地作為通路，
      已能使上訴人所有之949、946、950、953地號土地 (袋地
      ) 為通常之使用，進而發揮袋地應有之經濟價值；是依上
      開最高法院五十三年臺上字第二九九六號判例意旨，被上
      訴人之抗辯應無可取。是被上訴人既無法廢止945-5地號
      土地上之彰化市○○街，如提供945-7地號土地作通路，
      顯屬增加被上訴人額外之負擔，對於被上訴人而言，即非
      損害最少，實為損害更多。
（六）被上訴人所有系爭945-5地號土地於94年間之公告現值為
      每平方公尺新台幣（下同）7,500元，總價為8,197,500元
      ，但上訴人等（包括其後由訴外人瑞明公司等）所建造之
      二十餘戶樓房，工程造價上億元，再加上已安設之管線經
      費共計2,424,222元，衡量兩者利害之輕重，應以准許上
      訴人等就系爭946、949、950、953地號土地，得以對於被
      上訴人所有系爭945-5地號土地主張通行權及管線安設權
      為優先考量，以期發揮上訴人等上開土地之經濟效益。
三、被上訴人抗辯如下：
（一）上訴人顯以系爭945-5號土地為既成道路為由，而主張其
      等得通行系爭土地，惟依最高法院89年台上字第2500號裁
      判所示，當事人不得本於公用地役關係，於民事訴訟請求
      土地所有人不得有妨害其通行之行為，是本件上訴人既以
      既成道路之公用地役關係為由，提起本件訴訟，請求確認
      系爭通行權存成，顯無受確認判決之法律上利益。
（二）系爭土地係因地政機關註記徵收，致被上訴人誤以為政府
      有徵收系爭土地為道路之計劃，遂應友人之要求，同意提
      供為道路使用，惟嗣後系爭土地未經徵收為市區道路，土
      地謄本上徵收註記之記載，亦經彰化縣政府辦理塗銷完畢
      ，是被上訴人當時所以提供同意書之前提要件已不存在，
      則本件自無所謂被上訴人就系爭土地前曾同意供作道路使
      用之情形。再依彰化縣政府95年9月2日府建管字第095017
      7934號函文內容可知，上訴人上開所指於其等所有土地上
      申請建築執照之案件，均未以系爭945-5號土地指定建築
      線，難認被上訴人同意提供系爭945-5號土地供上訴人等
      上開土地建築執照申請之使用。是被上訴人出具經台北地
      方法院認証之「同意書」，確與上訴人之上開土地無涉。
      且與系爭土地相連之同段1235號土地，前行不遠即至盡頭
      ，盡頭處僅一戶人家，系爭945-5號土地非供不特定之多
      數公眾使用；又縱依上訴人所稱系爭土地於86年間即供道
      路通行云云為真，系爭土地自通行伊始，迄今猶未足二十
      年；系爭土地顯與既成道路成立公用地役關係所須具備之
      要件不合，即不符合「台灣省建築管理規則」第4條第2項
      第l款所謂具有「公用地役關係」之土地。
（三）參諸彰化縣政府於95年12月6日檢送附卷之「擬定彰化都
      市計畫」（原文十五學校用地變更為住宅區）細部計畫案
      （交通計畫道路說明）之相關資料，即該函所檢送之「圖
      5-5-1細部計畫道路系統圖擬定彰化都市計畫（文十五南
      側住宅區）細部計畫」、細部計畫地籍圖謄本暨證人張漢
      聰於鈞院前審95年11月2日現場證述「949、950、953、94
      6號土地及道路945-5號土地，都是都市計畫外之土地」等
      語可知，本件上訴人所有暨被上訴人所有之系爭土地，均
      非屬上開彰化縣政府「擬定彰化都市計畫」範圍內之土地
      ；再者，細核上訴人所舉被上訴人出具之同意書，僅係記
      載被上訴人願提供之土地，其起訖點為「自連接946地號
      土地起至連接同段945-1地號土地」之土地，並未記載上
      訴人所有之土地，係提供予被上訴人甲○○所有946號土
      地使用，上訴人執該同意書遽謂被上訴人係同意上訴人甲
      ○○使用系爭土地云云，顯係故意曲解該同意書之內容而
      為主張，自非可採。再者，被上訴人出具系爭同意書之時
      間為83年7月30日，惟上訴人甲○○、丙○○取得946號、
      949號土地之時間，則分別係87年1月8日、87年1月6日；
      至於上訴人乙○○所有之950號、953號土地，則更與被上
      訴人所出具之同意書無任何關涉；是本件上訴人三人，均
      非被上訴人所出具同意書之相對人，亦即非被上訴人所出
      具同意書之當事人，就上訴人三人而言，被上訴人並不受
      該同意書之拘束，準此，上訴人執該同意書謂其等就系爭
      土地得主張意定通行權云云，自無理由。
（四）依民法第786條第1項及第787條第2項之規定，所謂管線安
      設權及鄰地通行權之否准，係以對鄰地損害最少之處所及
      方法，為認定之標準及依據；亦即選擇對周圍地損害最少
      之處所及方法為之，方為審酌否准土地所有人是否有通行
      權及管線安設權之法律要件。本件與系爭945-5號土地緊
      鄰之同段944、945-4、945-7、955等四筆土地，均為被上
      訴人所有，而被上訴人並業已就所有942之2、943之1、94
      4、944之1、945、945之3、945之5、945之6及945之7地號
      北側等土地，為一合併整體規劃；倘將被上訴人所有系爭
      945-5地號土地，供上訴人等人作道路使用，強將被上訴
      人所有上開相鄰原屬一完整地形之土地，一分為二，勢必
      破壞被上訴人所有上開土地之完整利用性，嚴重損及被上
      訴人利用上開完整土地之經濟效益及價值，不僅侵害被上
      訴人之利益，且亦不利於社會整體經濟發展。再者，本件
      倘逕行通行被上訴人所有之系爭945-5地號土地，而不通
      行945-7地號土地將使上訴人所有之945-7號土地，成為
      深度不足14公尺之畸零地，日後將無法建築房屋使用，勢
      必造成被上訴人莫大之損害，尤不利於土地之開發利用，
      且亦造成土地資源之浪費而不符社會經濟效用。是與被上
      訴人所提通行同屬被上訴人所有945-7地號土地之方案相
      較，對被上訴人而言顯非損害最少處所及方法。再查，上
      訴人等三人所有之四筆土地，並未與被上訴人所有系爭94
      5之5地號土地相鄰；反之，被上訴人所有945之7地號土地
    位於上訴人上開土地之西側，直接毗鄰上訴人甲○○所有
      946地號土地，是上訴人所有土地倘欲往西通行，可直接
      通行被上訴人所有945之7地號土地，再連接西側同段687
      之16地號之國有土地，即可與緊鄰之西側道路相通。故上
      訴人如欲通行被上訴人所有土地，考量通行對被上訴人所
      有土地所造成最小損害之處所，暨被上訴人對所有土地之
      利用規劃所得經濟效益價值，以及所花費之社會成本等各
      節，自應認上訴人通行被上訴人所有945之7地號南側沿同
      段941地號經界線六米寬，如一審判決書附圖二所示編號
      Ｂ部分之土地，再連接西側同段687之16地號如附圖所示
      編號Ｅ部分之國有土地以至公路，方屬對被上訴人損害最
      少之處所及方法而符法律所定鄰地通行權之規範意旨。
（五）又查，以被上訴人所有945-7地號土地連接同段687-16 以
      至公路，與由系爭945-5地號土地之東側通行至西側，二
      者坡度，並無不同。故945-7與946地號土地落差3米部分
      於施工上係可克服，亦無事實上無法施作道路通行之情形
      ；更況，945-7與946地號土地所以有落差3米之情形，係
      上訴人擅自施作所造成，因此而造成之不利益，自無由被
      上訴人承受之理。再者，上訴人所有946地號土地與被上
      訴人所有願提供之945-7地號土地係直接相鄰，上訴人所
      有土地倘欲往西以至公路，直接通行被上訴人所有945-7
      地號土地即可，並無往上通行946-2地號土地之必要，而
      上訴人所有946地號土地倘欲往東通行，亦係直接往北由
      946-2地號土地連接1235號土地即可，亦無有何無法通行
      之情形。尤其，通行鄰地應擇鄰地損害最少之處所及方法
      為之，方與民法所定鄰地通行權之之規範意旨相符；是否
      對袋地為最有利之處所及方法，並非民法所定相鄰關係之
      法律規範所考量之要件，是不論係上訴人所有土地興建樓
      房，其工程造價若干？或上訴人將946地號土地墊高，以
      致有落差約3米等節，核均非事實上或法令上不能通行同
      地段945-7地號土地之理由；至於系爭土地之現況，是否
      為供道路使用，更非衡量對供役地之土地是否為損害最小
      之處所及方法之標準。
（六）上訴人所有土地所指定之建築線，係在953號土地之內，
      不僅未與系爭945-5號土地相鄰，中間尚相隔有上訴人所
      有之946號土地及941號（溝渠）土地；至於上訴人所謂得
      以指定建築線之『道路』，則係其所有953號土地與946-2
      號土地間之『現有道路』，與被上訴人所有系爭945-5號
      土地無涉。換言之，本件上訴人所有土地申請建築執照一
      案中，並無上訴人所一再指稱其所有土地，係因有系爭94
      5-5號土地作『既成道路』，因而才能指定建築線云云之
      情事。證人張漢聰並非承辦被上訴人所有土地申請建築執
      照時之指線人員，其於鈞院之證詞，與本案並無上訴人所
      指其所有建物所以取得建造執照及使用執照，係因建築主
      管機關認因系爭945-5號土地為既有道路所致之卷存證據
      資料相佐，顯與事實不符，至難憑採。
（七）本件上訴人無權主張選用系爭土地而為通行，乃因依上訴
      人所主張之通行路線，對被上訴人而言非為損害最少處所
      及方法；而通行權等之相鄰關係權利之取得，應以對鄰地
      土地所有人以損害最小之方式為之，既為法律所明文；則
      被上訴人上開主張，本為法律所准許，並為明文保障之權
      利，要無有何權利濫用，違背誠實信用之行為可言。
參、得心證之理由：
一、上訴人等依民法第786條第l項線管安設權、第787條第l項袋
    地所有人通行權提起本件訴訟，並非主張對被上訴人所有系
    爭945-5號土地有公用地役權，僅係於述及系爭945-5號土地
    狀況時，提及自彰化市延平自辦市地重劃時，即以系爭土地
    供通行之用而已，兩造復均同意不在本件討論系爭945-5號
    土地有無有公用地役關係（見發回前本院卷第31頁反面），
    且既成巷道之通行係公用地役關係之反射利益，為公法上之
    事實，與私法上地役權性質不同，是本件自無庸再行討論系
    爭945-5號土地是否符合最高法院89年台上字第409號裁判及
    大法官會議釋字第400號理由書意旨所認定之公用地權要件
    。又本件上訴人係以被上訴人所出具之系爭同意書，做為證
    據參考資料，並不主張依據同意書請求通行系爭945-5地號
    土地，亦據上訴人於發回後本院97年7月15日言詞辯論期日
    陳述明確（見發回後本院卷第199頁反面），合先敘明。
二、上訴人等主張渠等所有彰化縣彰化市○○段946、949、950
    、953號土地為袋地之事實，已據其提出土地登記簿謄本為
    証，復為被上訴人所自認（見發回前本院卷第129頁反面）
    ，並經原審及本院勘驗現場查明屬實，製有勘驗筆錄附卷足
    稽。自堪信上訴人等上開主張為真正。
三、按民法第787條第l項規定：「土地因與公路無適宜之聯絡，
    致不能為通常使用者，土地所有人得通行周圍地以至公路。
    但對於通行地因此所受之損害，應支付償金。」，此項規定
    之「周圍地」並非僅指以與不通公路土地直接相毗鄰者為限
    。如不通公路之土地，與公路之間，有二筆以上不同所有人
    之土地相鄰，為達通行公路之目的，自亦得通行該周圍地。
    於此情形，土地所有人祇須對該法律關係存否不明確而有爭
    執之相鄰周圍地所有人提起確認通行權之訴為已足，不以供
    役地與需役地係緊密接連，或須對所有周遭土地所有人起訴
    。本件被上訴人雖辯稱：上訴人等所有之上開四筆土地並未
    與被上訴人所有系爭945-5號土地相鄰等語，惟上訴人所有
    同段946號土地之北方固為現為道路使用之946-2號土地，而
    946-2號土地之西方即為系爭945-5號土地，稽之上開說明，
    縱系爭945-5號土地與上訴人所有上開四筆土地非緊鄰，但
    不妨害被上訴人袋地通行權行使。
四、查，本件被上訴人係於83年7月30日出具同意書，載明：「
    立同意書人所有彰化市○○段九四五地號土地，面積三一六
    六平方公尺，所有權全部，對於相鄰同段九四七號等土地，
    願提供面寬計十二公尺，由東至西長自連接同段九四六號土
    地起至連接同段九四五之一號土地（即現成靠大埔排水溝之
    道路）之土地作為道路使用，特立此書為憑。」，復經台灣
    台北地方法院認証，有上開同意書及台灣台北地方法院認証
    書附卷可稽（見原審卷第13至16頁）。而彰化縣政府依據台
    灣省政府84年8月29日府建四字第160051號函，於84年9月12
    日公實施「擬訂彰化都市計劃（原文十五學校用地變更為住
    宅區）細部計劃案」（見發回前本院卷第80頁）。依該細部
    計劃道路說明表所載：「細部計劃道路編號「細建–1」，
    起點為既有道路，迄點為細部計劃邊界，道路前段與既有道
    路銜接處寬度為12米，而區內橫貫主軸為10道路」（見發回
    前本院卷第83頁）；再對照該細部計劃道路系統圖所示，細
    部計劃區內橫貫主軸之10道路（即編號「細建–1」道路）
    ，係賴12米聯絡道路銜接既有道路（見發回前本院卷第84頁
    ）；而該「12米聯絡道路」即為被上訴人所出具系爭同意書
    上所載：「…，願提供面寬計十二公尺，由東至西長自連接
    同段九四六號土地起至連接同段九四五之一號土地（即現成
    靠大埔排水溝之道路）之土地作為道路使用」。而945-5地
    號土地係彰化縣政府經公告「擬訂彰化都市計劃（原文十五
    學校用地變更為住宅區）細部計劃案」區內都市計劃椿位成
    果圖與坐標表，依據「都市計劃椿位測定及管理辦法」第38
    條辦理地籍逕為分割作業，於84年12月26日函彰化縣彰化市
    地政事務所辦理逕為分割登記；彰化縣彰化市地政事務所遂
    於85年1月11日，依據彰化縣政府84年11月18日府工都字第
    205724號公告文及84年12月26日84彰府工都字第229631號函
    辦理逕為分割登記，此有彰化縣彰化市地政事務所94年11月
    21日彰地二字第0940013930號函附卷可參（見原審卷第151
    至156頁）。又被上訴人曾向彰化縣政府陳情，將位於系爭
    945-5地號土地上之柏油路剷除乙案，經彰化縣政府函覆被
    上訴人稱：「…經查該道路係台端83年7月30日提供土地使
    用同意書交由延平自辦市地重劃會施工，復請查照」，此有
    彰化縣政府93年12月6日府地價字第0930227119號函附卷可
    參（見發回後本院卷第73頁）。足證系爭945-5號土地，係
    被上訴人提供原為945號土地之一部，於彰化市延平市地重
    劃時，由被上訴人提供做為重劃區○○○○道路之用，故重
    劃時，由彰化縣政府函彰化縣彰化市地政事務所，將被上訴
    人所有同段945號土地逕為分割成945-5至945-7號土地，重
    劃區週遭其他土地亦重新規劃逕為分割；此亦有土地登記簿
    謄本、彰化市地政事務所94年ll月3日彰地一字第0940013
    321號函附彰化市都市計劃原文十五用地變更清冊及彰化縣
    彰化市地政事務所94年12月16日彰地二字第0940015227號函
    附卷足按（見原審卷第116至129頁、第172頁）。又上開細
    部計劃區內橫貫主軸之10道路（即編號「細建–1」道路）
    與銜接既有道路之12米聯絡道（即系爭945-5地號土地），
     於86年9月24日經彰化縣政府核定為「延長街」在案，此亦
    有彰化縣彰化市戶政事務所96年2月9日彰市戶字第09600008
    34號函及附圖所繪延長街之範圍可證（見發回前本院卷第10
    9至第116頁）。又系爭945-5地號土地西側與同段946-2及12
    35號（即上開細部計劃區內橫貫主軸之編號「細建–1」10
    米道路）連接，系爭945-5地號向東續行，即沿同段第1235
    地號土地往東續行至盡頭，設有圍籬，與彰化縣立體育館相
    隔；另1235地號土地盡頭處有迴車道，迴車道兩旁有訴外人
    之工廠；並賴1235地號土地銜接946-2及系爭945-5地號土地
    通行，始得出入最西側之彰化市○○路；而系爭945-5地號
    土地與西側同段946-2及1235號土地，沿路設有路燈；並於
    彰化市○○路轉進系爭945-5地號土地之路燈上，設有「延
    長街」之路牌等情，業據本院勘驗現場屬實，制有勘驗筆錄
    、繪製現場略圖及照片附卷可參（見發回前本院卷第72至74
    頁，發回後本院卷第112至119、122至124頁）。益徵，系爭
    945-5號土地確係彰化市○○街之一部分，而為延平市地重
    劃區○○○○道路之東西向道路之西段。再按現行「彰化縣
    道路命名及門牌編釘自治條例」及「彰化縣各戶政事務所辦
    理道路命名及門牌編釘作業要點」，並無廢止道路命名之規
    定，此亦經彰化縣彰化市戶政事務所於97年2月13日以彰市
    戶字第0970000690號函覆本院在卷（見發回後本院卷第62頁
    ）。
五、又查，本件上訴人及訴外人已向建築主管機關申請核可於94
    6、949、950、953號土地上建有五層及三層樓房多棟，經本
    院勘驗明確，制有勘驗筆錄及現場照片（見發回前本院卷第
    72至74頁，發回後本院卷第112至117、120至121頁），並經
    本院向彰化縣政府調閱之87彰建管建20799號建造執照、207
    98號建造執照、95年府建管（使）字第5036號使用執照、95
    年府建管（使）字第24827號使用執照、88年彰工管建字第
    26461號建造執照、93年彰建管字第32046號、33990號、339
    91號變更設計及95年府建管（使）字第73317號使用執照等
    建築檔案卷証可稽。証人即彰化市公所職員張漢聰於發回前
    本院履勘現場時証稱：「同段946、949、950、953號土地及
    945-5號土地都市計劃外之土地，土地北側接有84年都市計
    劃細部擬定，945-5號土地往東，有一條都市○○道路，延
    伸到最東側有一個迴轉車道，但並沒有通路，距另一計劃道
    路尚有一段距離，當時核定建築線是指定在基地邊界即953
    號與946-2號土地之間劃出一條道路作為指定建築線」「指
    定建築線一定要有通行道路才能指定建築線」「指定建築線
    我們會到現場查看，只要有道路就可以指定建築線，如果沒
    有道路，就一定要取得同意書」等語（見發回前本院卷第72
    頁反面即95.12.1勘驗筆錄第2頁第13-16行、倒數第3-7行）
     。另本院向彰化縣政府調閱之前開建造執照與使用執照核
    發案卷，卷內並無被上訴人出具有關945-5地號土地使用同
    意書。足認，上訴人等申請核發前開建造執照時，當時核定
    建築線是指定在基地邊界即953號與946-2號土地之間劃出一
    條道路作為指定建築線，係因946-2號土地緊臨系爭945-5地
    號土地，而該945-5地號土地係彰化市○○街之一部分，而
    為延平市地重劃區○○○○道路之故。又彰化市延平市地重
    劃，將原文十五學校用地變更為住宅區，其中交通系統計劃
    亦載，該區規劃為一東西向狹長地形，故規劃一橫向主軸十
    米道路貫穿其間，以利交通，並與西側大埔排水溝既有連絡
    道路相密接；並附註道路前段與既有道路（非系爭945-5號
    土地）銜接處寬度為12公尺，而區內橫貫主軸為10米道路，
    已如上述。是無論彰化市延平市地重劃或本件上訴人及訴外
    人所有之五樓四棟及三層鋼筋混凝土樓房，均因被上訴人同
    意提供系爭945-5號土地，而造成對外連絡之現有道路，進
    而得進行重劃及取得建物建造、使用執照。上開現有道路又
    未經廢止，則上訴人請求通行系爭945-5號土地，亦係利用
    現況使用，並不致使被上訴人再生任何損害。
六、被上訴人雖抗辯：伊願提供系爭945-5號土地南側之同段945
    -7號土地供上訴人通行，其可沿同段941號（水溝）經界線
    之6米寬土地，連接西側687-16號國有土地，即可與道路相
    通。況與系爭土地緊鄰之同地段945、944、945-7、955地號
    等5筆土地均為被上訴人所有，倘將系爭土地提供上訴人作
    道路使用，勢必破壞被上訴人所有土地之完整利用性，而違
    反通行權之行使應採用鄰地所有人侵害最小之方式原則等語
    。惟查，系爭945-5號土地係因被上訴人之同意而提供做為
    道路使用，其西側與同段946-2及1235號土地連接，而為延
    平市地重劃區○○○○道路之東西向道路之西段；該現有道
    路又未經廢止，上訴人請求通行系爭945-5號土地，係利用
    現況使用，並不致使被上訴人再生任何損害；已如上述。至
    被上訴人提出就系爭土地與942之2、943之l等土地合併規劃
    成立財圍法人慈善基金會一節，並未提出基金會成立登記之
    文件，亦尚未經辦理地目變更登記完畢，顯未必可行。另被
    上訴人主張上訴人可通行伊所有位於系爭945-5號土地南側
    之945-7號土地，經國有財產局所有之687-16號土地至公路
    ，此方式對被上訴人之損害最小云云。然查，945-7號土地
    為斜坡草地，北邊（臨系爭945-5號）地勢較高，南邊地勢
    較低，與西側相鄰之946號土地間，蓋有水泥柱，高低落差
    約三公尺，946號土地之北側則係做為道路使用之1235號及
    946-2號土地，946-2號土地與945-7號土地並無任何相聯之
    處，此有本院勘驗筆錄、附圖及現場照片附卷足稽（見發回
    前本院卷第74頁，發回後本院卷第114至119頁）。是946-2
    及1235號土地上之道路與945-7號土地亦有三公尺以上之落
    差，從946-2及1235號土地上亦無法轉進945-7號土地，苟再
    經946號土地轉進945-7號，亦將造成Ｓ型遽降，此顯非適宜
    之連外道路方式。況穿過945-7號土地與現行道路間尚有國
    有財產局所有之687-16號土地，並非行走945-7號土地即可
    通行至公路。又民法第787條第l項所謂土地與公路無適宜之
    聯絡致不能為通常使用之情形，並不以土地絕對不通公路為
    限，即土地雖非絕對不通公路，因其通行困難以致不能為通
    常之使用時，亦應許其通行周圍地以至公路；最高法院著有
    53年台上字第2996號判例足參。依上開判例意旨，縱有連外
    道路不適宜通行，或通行有困難致不能為通常之使用時，需
    役地所有人仍得行使通行權，本件被上訴人主張上訴人應通
    行不適宜為通常使用之945-7號土地，顯非可取。
七、又土地所有人非通過他人之土地，不能安設電線、水管、煤
    氣管或其他筒管，或雖能安設而需費過鉅者，得通過他人土
    地之上下而安設之。民法第786條第l項定有明文。本件上訴
    人所有坐落彰化縣彰化市○○段946、949、950、953地號土
    地分別屬於上訴人甲○○、丙○○、乙○○所有，上開土地
    原與公路並無適當道路相通，為袋地。而系爭被上訴人所有
    坐落同段945-5號土地，則與上開土地間以946-2號道路地（
    面寬12公尺）相鄰，為兩造不爭之事實，復有測量成果圖附
    卷可按。則上訴人等請求通行周圍地即被上訴人所有面寬12
    公尺之系爭945-5號土地以至公路，及於系爭945-5號土地上
    下有安設電線、水管、煤氣、電信管線等之權利，被上訴人
    應予容忍、不得妨礙或阻撓上訴人等在上開土地上通行及安
    設電線、水管、煤氣管或電信管路等，於法即無不合。原審
    為上訴人敗訴之判決，尚有未洽。上訴意旨指摘原判決不當
    ，求予廢棄改判，為有理由。爰由本院予以廢棄改判，如主
    文第二、三項所示。
八、本件事証已臻明確，兩造其餘攻擊防禦方法與判決之結果不
    生影響，自無庸一一論究，併此敘明。
九、據上論結，本件上訴為有理由，依民事訴訟法第450條、第
    78條，判決如主文。
中    華    民    國    97    年    7     月    29    日
                  民事第二庭    審判長法  官  邱森樟
                                      法  官  謝說容
                                      法  官  翁芳靜
以上正本係照原本作成。
如對本判決上訴，須於收受判決送達後二十日內向本院提出上訴
書狀，其未表明上訴理由者，應於提出上訴後二十日內向本院提
出上訴理由書（須按他造人數附具繕本）。
上訴時應提出委任律師為訴訟代理人之委任狀。具有民事訴訟法
第四百六十六條之一第一項但書或第二項之情形為訴訟代理人者
，另應附具律師及格證書及釋明委任人與受任人有該條項所定關
係之釋明文書影本。
                                      書記官  許美惠
中    華    民    國    97    年    7     月    30    日
                                                      Ａ


司法院資訊處製作；財團法人民間司法改革基金會備份。
